【裁判字號】    89,上訴,48
【裁判日期】    890504
【裁判案由】    偽造文書等
【裁判全文】
臺灣高等法院花蓮分院刑事判決            八十九年度上訴字第四八號
    上訴人即被告  乙○○
    選任  辯護人  廖學忠
右上訴人因偽造文書等案件，不服臺灣花蓮地方法院八十七年度訴字第三一九號中華
民國八十八年十二月二十九日第一審判決，（起訴案號：八十五年度偵字第四三五一
號）提起上訴，本院判決如左：
    主  文
上訴駁回。
    事  實
一乙○○明知其與甲○○、李江妹、陳菊妹等人，曾於民國八十二年八月六日，在花
  蓮縣豐濱鄉，就其等繼承自李玉生（民國六十六年一月十三日死亡）所有之花蓮縣
  豐濱鄉○○段第八０九、八０九之一、八０九之二、八０九之三、八０九之四、八
  ０九之五、八０九之六（協議書誤記為八一０）地號等土地（重測前地號為花蓮縣
  鄉○○段第一五九號，以下簡稱系爭土地），簽訂土地協議書，約定其中第八０九
  號土地分歸乙○○、甲○○二人，由甲○○取得其中之一分地，另左方廁所周圍之
  第八０九之四土地及大馬路旁之第八０九之六號土地亦分歸甲○○，其餘則分歸乙
  ○○（按李玉生及其配偶李加走之繼承人均為甲○○、李江妹、李正次、乙○○，
  而李玉生係於六十六年一月十三日死亡，李加走係於六十九年六月十七日死亡，李
  正次係於八十年三月三十一日死亡，李正次之應繼分部分再由陳菊妹、李光明繼承
  ）。詎乙○○為獨享上開土地全部權益，竟意圖為自己不法之所有，於八十二年十
  月間，在花蓮縣花蓮市○○街一０－一號李志遠代書事務所內，委託代書陳亨水就
  系爭土地辦理全部由其一人單獨繼承之土地登記事宜，利用不知情之陳亨水，未經
  甲○○同意，將甲○○為辦理繼承登記而交予乙○○之印章，擅以甲○○名義，盜
  蓋印文及偽造甲○○署押，而製作甲○○業於六十六年三月五日為拋棄繼承意思之
  內容不實繼承權拋棄書一紙，足以生損害於甲○○，乙○○乃以偽造之繼承權拋棄
  書併同其他相關資料，於八十二年十月十五日持以行使，向花蓮縣鳳林地政事務所
  申請辦理單獨繼承李玉生所有之系爭土地（收件文號鳳地一字第三八０四號），使
  該地政事務所之承辦人員因陷於錯誤，而於八十二年十月二十三日將此不實之事項
  登載於其職務上掌管之土地登記簿，足生損害於甲○○及土地登記之正確性，並藉
  以取得系爭第八０九號土地、第八０九之四號土地、第八０九之六號土地全部所有
  權之利益。
二案經甲○○訴請臺灣花蓮地方法院檢察署檢察官偵查起訴。
    理  由
一訊據被告乙○○在右揭時、地簽訂協議書，並由其委託代書陳亨水辦理系爭土地單
  獨繼承之登記事宜等事實固坦承不諱，惟矢口否認有偽造文書等公訴人所指之犯行
  ，辯稱：當初只是名義上甲○○要分，拋棄繼承是經過甲○○的同意才辦過戶手續
  ，當時真意是依照母親意思辦理。被告之選任辯護人另以告訴人在民事事件中均主
  張將系爭土地信託登記在被告名義，足見告訴人同意由被告單獨繼承等語為被告置
  辯。經查：
  (一)系爭土地原為李玉生所有，而李玉生於六十六年一月十三日死亡後，應由甲○○
    、李江妹、李正次、乙○○等人繼承，因李正次於八十年三月三十一日死亡，李
    正次繼承李玉生應繼分部分再由配偶陳菊妹、直系血親卑親屬李光明（民國七十
    一年二月三日出生）繼承。八十二年八月六日，被告與甲○○、李江妹，及陳菊
    妹（李光明之法定代理人），曾就系爭土地簽訂協議書，約定甲○○取得系爭土
    地中第八０九號土地中之一分地，以及第八０九之四號、第八０九之六號土地，
    嗣被告委託不知情代書陳亨水以甲○○拋棄繼承為由，而使上開土地全部登記於
    被告名義等情，此有卷附戶籍謄本、土地登記簿謄本、繼承系統表、甲○○之繼
    承權拋棄書等影本可稽，並經原審法院向花蓮縣鳳林地政事務所函調系爭土地登
    記申請書之全部資料，有該等資料影本在卷可佐，而證人即當初受被告委託之代
    書陳亨水亦於原審法院到庭證述：被告當時告訴我其他兄弟姐妹都同意由他繼承
    ，所以其他兄弟姐妹就要拋棄繼承，印鑑證明都是被告交給我的等語（見原審八
    十八年十一月九日訊問筆錄）。
  (二)被告抗辯拋棄繼承是經過告訴人甲○○同意，告訴人曾於八十二年十月到陳亨水
    代書處表示拋棄繼承，拋棄繼承書是告訴人製妥後再交給被告乙節，為告訴人否
    認，而證人陳亨水證稱：當時被告印鑑很快拿給我，我就考慮一下，後來我有跑
    到石梯找被告的姐姐，如果當時有找到的話，就不會有今日的案子，．．，拋棄
    繼承書都是我寫的，因為其他兄弟姐妹不要的話，當然要拋棄書，．．，當時我
    只去找被告大姐，但沒有碰到．，等語（見原審八十八年十一月九日訊問筆錄）
    ，足見被告所辯：告訴人曾於八十二年十月到陳亨水代書處表示拋棄繼承，拋棄
    繼承書是告訴人製妥後再交給被告云云，並不可採。
  (三)再參諸被告在委託代書辦理將系爭土地全部登記於其一人名義前，告訴人即曾輾
    轉委託同一代書陳亨水以告訴人為公同共有繼承人身分，就系爭土地申請辦理「
    公同共有」繼承，此有告訴人提出之花蓮縣政府八十二年一月十二日府地權字第
    三七四０號函（受文者：代理人陳亨水，副本收受者：甲○○）、土地登記申請
    書、土地登記清冊、繼承系統表（記載之繼承人為乙○○、甲○○、李江妹、李
    光明，日期為八十一年七月一日）等影本在卷可參，而被告亦自承：在我委託陳
    亨水辦繼承前，告訴人之子李清次偷偷去辦公同共有繼承，我跟代書陳亨水說沒
    有共同繼承之意，他們就沒有辦等語（見原審八十八年六月八日、同年六月二十
    三日訊問筆錄），復陳稱：系爭土地所有權狀在大姐夫即甲○○配偶吳盛財手上
    ，雖兄姐都同意土地給我，但大姐夫不肯將土地權狀給我，我沒有辦法辦理繼承
    登記，．．，土地所有權狀一向由甲○○保管等語（見原審八十八年六月二十三
    日、八十八年十一月九日訊問筆錄），被告與告訴人間履行契約之民事事件中，
    法官問：為何會有協議書？被告答稱：因為權狀在他們手中，不同意給我辦過戶
    ，才寫的協議書，．．，因當時土地權狀在我大姐手中，我要向他拿權狀，但他
    不給，因他們想要分一點，所以權狀不給我，所以才寫協議書等語（見該事件一
    審法院八十五年訴字第一四二號八十五年七月十一日言詞辯論筆錄、本院八十六
    年八月十九日準備程序筆錄）。證人即書立協議書之見證人李春生更到庭證述：
    當時協議內容是為了土地各分一半的事，協議甲○○分得一半，除乙○○、甲○
    ○分得土地外，其餘兄弟姐妹都沒有等語（見原審八十八年十一月九日訊問筆錄
    ）。該事件中之證人李江妹曾證稱：父親在世時，有說如何分配，但母親過世後
    ，姐姐或妹妹的丈夫有意見，大家在一起寫這份協議書等語（見該事件本院八十
    五年七月十一日言詞辯論筆錄）；證人李一郎證稱：這塊地本來長輩已分好給乙
    ○○，甲○○要求也分一點，所以不同意，才寫這份協議書等語（見該事件本院
    八十五年九月十一日言詞辯論筆錄）；證人陳菊妹證稱：協議書我有到場，是我
    簽的，母親在世時，財產已經分好了，當時簽協議書時，我先生不在，我去參加
    ，他們講好了，我就簽名等語（見同上言詞辯論筆錄）；證人吳林發證稱：當時
    協議結果要將八０九號土地給甲○○，甲○○、李江妹、乙○○都在，．．，因
    為當時土地所有權狀在甲○○手上，乙○○為了拿回自己的土地，才協議分一塊
    給甲○○等語；證人江行路證稱：當時在協調時，他們有說那一塊誰要等語（見
    該事件本院八十五年八月二十二日言詞辯論筆錄）。
  (四)告訴人與被告於八十三年十月十三日，就系爭土地糾紛調解時，二方曾同意依八
    十二年八月六日協議書之約定，此有花蓮縣豐濱鄉調解委會八十三年十月十１所
    民創字第七八二九號通知影本附於案卷可參，另據證人胡春三於該事件中供述：
    當時甲○○找我時，我通知他們二位，他們都有來，也同意了，我才批那些字在
    通知書上，當時確實有同意，隔天被告有來找我，說取消昨天協議等語（見該事
    件本院八十五年八月二十二日言詞辯論筆錄）。
  (五)綜觀上情判斷，告訴人果有拋棄繼承之意，何須委託代書辦理公同共有繼承？又
    何須以持有土地所有權狀為由，迫使被告簽訂協議書？且事後發現被告竟未履行
    協議書之約定時，又再聲請調解？是告訴人就系爭土地顯然毫無表示拋棄之意，
    且事後更無同意系爭土地全歸被告一人所有之意。被告所為前揭辯詞，顯係卸飾
    之詞，不足採信。本件事證明確，被告之犯行應堪認定。至被告於原審請求傳訊
    證人李一郎、李江妹乙節，本院認該二位證人於被告與告訴人間之民事事件已就
    相關事項為說明，而本件待證事項復已明確，無再予傳訊之必要。至於被告選任
    辯護人以被告於前案（即原審八十五年度訴字第一四二號、本院八十五年上訴字
    第一三六號）本件告訴人於該事件中主張將系爭土地信託登記予被告，及其於該
    事件二審提出李光明、李江妹之拋棄繼承書，執此為被告無不法犯行之論據，然
    查上開事件之原告甲○○係委託曾泰源律師提起訴訟（見該民事卷宗），律師於
    訴訟上之主張無非求訴訟之便利或易達訴訟之目的，從而訴訟代理人在訴訟上之
    主張非可據為他案認定事實之憑據，就如本件被告紿終主張告訴人甲○○自願拋
    棄其對系爭土地之繼承權，然被告之選任辯護人卻以甲○○將系爭土地信託登記
    予被告置辯同其道理。另甲○○執有李光明、李江妹之拋棄繼承書，尤與甲○○
    本人有無拋棄系爭土地繼承權之認定無涉。綜上所述，被告選任辯護人之辯詞亦
    無足採，附此明。
二核被告所為，係犯刑法第二百十六條、第二百十條之行使偽造私文書罪、第二百十
  四條之使公務員登載不實罪及第三百三十九條第二項之詐欺得利罪。被告利用不知
  情之代書陳亨水盜蓋甲○○之印章及偽造甲○○署押偽造於拋棄繼承書，為間接正
  犯，盜蓋印章及偽造署押為偽造私文書之部分行為，不另論罪，其偽造私文書後進
  而行使，其偽造之低度行為應為行使之高度行為所吸收，而應論以行使偽造私文書
  罪，其行使偽造私文書，足以生損害於甲○○及土地登記之正確性，被告所犯行使
  偽造私文書罪、使公務員登載不實罪與詐欺得利罪三罪間，具方法結果牽連關係，
  應從較重之行使偽造私文書罪論處。原審因審酌被告之智識程度、犯罪手段、因心
  生貪念而為本件犯行，及犯罪後長達近六年時間，仍拒不返還告訴人應得之財產，
  使告訴人所受損害仍在持續中，惡性非輕等情，量處有期徒刑四月。繼承權拋棄書
  上偽造之甲○○署押一枚，並依刑法第二百十九條規定宣告沒收，認事用法量刑核
  無不當，被告上訴仍執陳詞空言飾卸，其上訴為無理由，應予駁回。
三公訴意旨認被告另涉偽造李江妹、李光明之繼承拋棄書並進而行使，繼而使公務員
  登記不實及詐欺得利乙節。按如前述，八十二年八月六日當時被告、甲○○、李江
  妹，以及李光明之法定代理人陳菊妹既有系爭土地中除第八０九號土地中之一分地
  、第八０九之四號土地、第八０九之六號部分由甲○○取得外，餘均由被告取得之
  協議，則李江妹、李光明二人依該約定原本即未能取得系爭土地之權益。是被告於
  辦理土地繼承登記事宜，委託代書以李江妹、李光明名義製作繼承拋棄書該拋棄承
  書雖倒填日期，惟此乃代書基於其專業所為，並無證據證明係基於被告之授意，此
  部分尚難認被告有何行使偽造文書之故意，且亦未足生損害於李江妹、李光明二人
  及政府對地政之管理。此部分因與前開論罪部分，為實質上一罪關係，爰不另為無
  罪判決之諭知，併予敘明。
據上論斷，應依刑事訴訟法第三百六十八條，判決如主文。
本案經檢察官李土城到庭執行職務。
中    華    民    國      八十九      年      五        月      四      日
                                      審判長法官  謝  志  揚
                                            法官  蔡  俊  有
                                            法官  蔣  有  木
右正本證明與原本無異。
如對本判決不服，應於送達後十日內，向本院提出上訴狀。其未述理由者，並應於
提出上訴狀後十日內向本院補提理由狀(須附繕本)
                                          書記官  林  明  智
中    華    民  國      八十九      年      五        月      四      日


司法院資訊處製作；財團法人民間司法改革基金會備份。
